【裁判字號】    98,上易,659
【裁判日期】    990223
【裁判案由】    損害賠償
【裁判全文】
臺灣高等法院民事判決                 98年度上易字第659號
    上  訴  人  甲○○
    訴訟代理人  吳奎新律師
    複代理人    陳添信律師
    上  訴  人  乙○○
上列當事人間請求侵權行為損害賠償事件，上訴人對中華民國98
年5月25日臺灣板橋地方法院97年度訴字第1701號第一審判決分
別提起上訴，本院於99年1月26日言詞辯論終結，判決如下：
    主      文
一、原判決關於駁回甲○○下列第二項之訴部分，並除確定部分
    外訴訟費用之裁判廢棄。
二、乙○○應再給付甲○○新台幣參拾肆萬元及自民國九十七年
    八月二十日起至清償日止，按年息百分之五計算之利息。
三、甲○○其餘上訴駁回。
四、乙○○之上訴駁回。
五、第一、二審訴訟費用除確定部分外，由乙○○負擔百分之五
    十五，餘由甲○○負擔。
    事實及理由
一、上訴人甲○○起訴主張：
  (一)妨害家庭部分：上訴人甲○○於民國87年7月2日與訴外人陳
    霞結婚，且於87年8月6日辦理登記，並育有一子。乙○○明
    知陳霞為有配偶之人，竟仍與之交往並發生性關係，導致甲
    ○○與陳霞離婚，家庭破碎，侵害甲○○基於配偶關係之身
    分法益，造成甲○○精神上痛苦，並因此受有非財產上損害
    新台幣（下同）100萬元。乙○○與陳霞並均因妨害家庭罪
    經原法院刑事庭判處有期徒刑。
  (二)傷害部分：乙○○於96年6月30日上午10時許，至甲○○家
    中咆哮，出言不遜，並先持鐵棍摳打甲○○，致甲○○身體
    顏面挫傷併擦傷、軀幹挫傷併擦傷、左臂挫傷併擦傷、左下
    肢挫傷等傷害，且精神上備感痛苦，受有財產上損害即支出
    醫藥費1,050元與非財產上損害10萬元。兩造均因傷害罪經
    原法院判處有期徒刑確定。
  (三)爰依民法第184條第1項前段、第193條第1項、第195條第1項
    、第3項規定，求為判命：乙○○應給付甲○○110萬1,050
    元及自97年8月20日起至清償日止按年息5%計算之利息等語
    。惟原審僅判命乙○○應給付甲○○26萬1,050元本息，而
    駁回甲○○其餘之訴，兩造對其本訴敗訴部分均提起上訴，
    並上訴聲明：(一)原判決關於駁回下列之訴部分廢棄。(二)乙○
    ○應再給付甲○○84萬元及自97年8月20日起至清償日止按
    年息5%計算之利息。(三)願供擔保，請准宣告假執行。並答辯
    聲明：乙○○之上訴駁回。
二、上訴人乙○○則以：
  (一)上訴人甲○○與訴外人陳霞已於95年10月31日離婚，因此乙
    ○○相信陳霞為無配偶之人，自無妨害家庭可言。且乙○○
    並未於96年6月30日持鐵棍毆打甲○○，當日是甲○○找伊
    去的，因為甲○○懷疑伊騷擾陳霞，伊去的時候沒有帶鐵棍
    ，甲○○身上的傷都是刮傷或擦傷的，伊一進去他家，甲○
    ○就把我壓在桌子上，伊不能喘氣，才用小腿踢他一下，伊
    掙脫離開他家之後，他一直追伊，伊在他家斜對面的檳榔攤
    旁邊工地剩下的材料中撿到壹支鋁製水管，長一米四，這種
    長度不可能打人，兩人到了土地公廟，他就說要伊拿出300
    萬元等語置辯。惟原審就本訴部分為乙○○部分敗訴之判決
    ，為此提起上訴並聲明：(一)原判決就本訴不利於乙○○部分
    廢棄。(二)上開廢棄部分，甲○○在第一審之訴及假執行之聲
    請均駁回。另答辯聲明：(一)甲○○之上訴駁回。(二)如受不利
    之判決，願供擔保請准宣告免為假執行。
  (二)至於乙○○於原審反訴主張：甲○○於96年6月30日10時許
    在其位於臺北縣五股鄉○○路65-9號3樓毆傷乙○○，致乙
    ○○受有頭、頸、胸、四肢、背、左足等多處挫傷與淤腫之
    傷害，因而受有財產上與非財產上損害共28萬5,521元，並
    求為判命甲○○應如數給付乙○○。原審判命甲○○應給付
    乙○○5萬4,581元，並駁回乙○○其餘之訴（兩造對反訴敗
    訴部分均未提起上訴，此部分業已確定）。
三、兩造不爭執之事實：
  (一)甲○○於87年7月2日與訴外人陳霞結婚，於87年8月6日辦理
    登記，並育有一子，嗣於95年10月31日書立兩願離婚書，並
    於97年6月17日辦理離婚登記，有戶籍謄本、兩願離婚書影
    本可稽（見原法院卷第6、40頁）。
  (二)甲○○告訴陳霞、乙○○妨害家庭案件，業經原法院刑事庭
    分別判處有期徒刑二月、六月，如易科罰金，均以1,000元
    折算一日，有98年度易字第768號刑事判決影本可證（見本
    院卷第104至109頁）。
  (三)兩造互控傷害案件，業經原法院刑事庭分別判處乙○○、甲
    ○○有期徒刑4月、拘役20日，如易科罰金，均以1,000元折
    算一日確定，有96年度簡字第7804號刑事簡易判決、97年度
    簡上字第50號刑事判決影本在卷可稽（見原法院卷第11至14
    頁）。
四、兩造爭執要點為：(一)甲○○就本訴通姦部分得否請求乙○○
    給付精神慰藉金100萬元？(二)甲○○就本訴傷害部分得否請
    求乙○○給付精神慰藉金10萬元及醫藥費1,050元？茲就兩
    造爭點及本院得心證理由分述如下：
  (一)甲○○就本訴通姦部分得否請求乙○○給付精神慰藉金100
    萬元？
  1.按因故意或過失，不法侵害他人之權利者，負損害賠償責任
    ，民法第184條第1項前段定有明文。而所謂身分權，係指基
    於特定身分而發生的權利，主要有親權、配偶權及繼承權，
    均屬於上開規定所稱的權利。又所謂配偶權，指配偶間因婚
    姻而成立以互負誠實義務為內容的權利，因此一方配偶與第
    三人通姦時，係共同侵害他方配偶之配偶權。又不法侵害他
    人之身體、健康等人格法益以外之其他人格法益而情節重大
    者，被害人雖非財產上之損害，亦得請求賠償相當之金額（
    民法第195條第1項前段規定參照）。且在身分權被侵害時，
    因身分權亦具有人格關係上之利益，故依民法第195條第3項
    規定，第195條第1項前段關於人格權之規定得準用於身分權
    ，而為民法第18條第3項之特別規定。從而配偶通姦之情形
    ，他方配偶即得依民法第184條第1項前段規定，主張其身分
    權受侵害，並得依第195條第3項規定，請求賠償非財產上損
    害（參見王澤鑑教授著，侵權行為法，第188、194、195頁
    ，2009年7月出版）。
  2.經查甲○○與訴外人陳霞婚姻關係存續期間，乙○○確實與
    陳霞相姦，業經陳霞於刑事案件偵審中坦承不諱，並有乙○
    ○以行動電話傳送予陳霞之露骨簡訊翻拍照片在卷可稽，且
    陳霞與乙○○分別因妨害家庭罪經原法院刑事庭判處有期徒
    刑二月、六月，如易科罰金，均以1,000元折算一日，亦有
    98 年度易字第768號刑事判決影本可證（見台灣板橋地方法
    院檢察署﹝下稱板橋地檢署﹞97年度他字第640號卷第18至
    19 頁、原審卷第194至205頁、本院卷第104至109頁）。而
    乙○○復於本院言詞辯論時陳稱：「（法院問：有無與甲○
    ○之妻發生性關係？）我無法回答有或無。」有言詞辯論筆
    錄可按（見本院卷第100頁反面）。則綜合上情，足證乙○
    ○確實故意與陳霞相姦，否則乙○○豈有無法回答未相姦之
    理？且陳霞絕無可能自陳與乙○○通姦，乙○○亦不可能傳
    送露骨簡訊予陳霞。是甲○○此部分主張，即屬有據。
  3.至於乙○○雖又辯稱：甲○○與陳霞已於95年10月31日離婚
    ，故伊不知陳霞係有配偶之人云云。惟按兩願離婚，應以書
    面為之，有二人以上證人之簽名並應向戶政機關為離婚之登
    記，民法第1050條定有明文。惟甲○○與陳霞僅於95年10月
    31日簽立書面離婚契約，並經二名證人之簽名，但遲至97年
    6月17日始向戶政機關為離婚登記，為兩造所不爭執，則依
    上開規定，其離婚契約尚未有效成立，其婚姻關係自仍屬存
    續。從而乙○○應注意陳霞與甲○○是否業經向戶政機關辦
    理離婚之登記，並無不能注意之情事，竟未注意而仍與陳霞
    為性行為，則依上說明，顯然係自95年10月31日起至97年6
    月17日止因過失破壞甲○○與陳霞之婚姻生活圓滿安全及幸
    褔，不法侵害甲○○基於配偶關係所享有之身分權。是乙○
    ○所辯，並不足採。
  4.從而本院審酌甲○○現年50歲，高中肄業，名下有房屋、土
    地及機車，任職於私人企業，月收入約3萬元；而乙○○現
    年42歲，專科畢業，現無工作，名下有房屋、土地及機車等
    情，業據兩造陳明在卷，並有戶籍謄本、稅務電子閘門財產
    所得調件明細表、言詞辯論筆錄可稽（見原審卷第6、108、
    113至120頁）。並斟酌甲○○與陳霞結婚約達10年，而乙○
    ○與陳霞為相姦行為持續約2年，對甲○○婚姻生活之圓滿
    、安全及幸福所造成破壞之程度，則甲○○精神上必感痛苦
    等一切情狀，認甲○○請求乙○○所受非財產上損害，應以
    50萬元為適當。
  (二)甲○○就傷害部分得否請求乙○○給付精神慰藉金10萬元及
    醫藥費1,050元？
  1.經查乙○○於96年6月30日上午10時許，前往甲○○位於臺
    北縣五股鄉○○路65之9號3樓住處後，二人復因細故發生爭
    執，乙○○竟基於傷害之故意毆打甲○○，致甲○○受有顏
    面挫傷10×0.5公分併擦傷、軀幹挫傷2×10公分併擦傷、左
    臂挫傷10×20公分併擦傷、左下肢挫傷10×20公分之傷害，
    業經甲○○於刑事案件偵審中指述歷歷，並有行政院衛生署
    臺北醫院96年7月2日出具之甲○○診斷證明書、甲○○受傷
    與鐵棍照片張在卷可稽；且乙○○與甲○○業因傷害罪經原
    法院刑事庭分別判處有期徒刑4月、拘役20日，如易科罰金
    ，均以1,000元折算一日確定，亦有96年度簡字第7804號刑
    事簡易判決、97年度簡上字第50號刑事判決影本在卷可稽（
    見原法院卷第11至14、123至127頁，板橋地檢署96年度偵字
    第18992號卷第14頁，原法院96年度簡字第7804號刑事卷第
    144至150頁）。
  2.乙○○雖否認有毆傷甲○○之行為，並辯稱甲○○於警詢及
    審理中指述情節不一，且甲○○係受有擦傷，並非乙○○持
    鐵棍毆打所致云云。惟乙○○於警詢時業已自承：「（問：
    你所用之鐵棍現在何處？）打完架後甲○○搶走我的鐵棍，
    並持鐵棍追打我。」於偵查中則自承：「朱今日所提出的鐵
    棍是我當天為了防衛在路上撿的。我為了防衛有推朱，朱一
    時站不穩就跌倒了所以就受傷了。」等語（見板橋地檢署
    96年度偵字第18992號卷第9、24頁）。且依上開甲○○受傷
    照片觀之，甲○○左上臂所受之擦挫傷，其中一條之形狀恰
    與乙○○所持之鐵棍形狀相符，足證稱乙○○確實持鐵棍毆
    打甲○○。此外甲○○與乙○○扭打過程中，左手臂若摩擦
    到牆壁、地面或鋁門所可能出現之擦挫傷型態，應係呈現大
    面積而非條狀，又若係因玻璃破裂所肇致之傷害型態，亦應
    係割傷而非擦挫傷，益徵甲○○左上臂上之條狀挫傷確係遭
    鐵棍毆打所致。至於甲○○就被毆過程指述細節雖略有出入
    ，但兩造於上開時地既然確曾發生劇烈爭執，為兩造所不爭
    ，則衡諸常情，甲○○無法就事發經過鉅細靡遺清楚指述，
    尚與常情相符。是乙○○所辯，均不足採。
  3.又乙○○聲請為下列之證據調查：(1)命甲○○提供受傷傷勢
    照片之底片或全部彩色之傷勢照片，並調閱甲○○傷勢後續
    看診記錄、就醫時之用藥，(2)調閱台北縣五股鄉公所德音派
    出所97年6月5日之工作紀錄簿，傳訊證人德音派出所警官劉
    興琪、蕭金源，(3)傳訊證人陳霞，均無必要，附此敘明。
  4.從而乙○○既故意傷害甲○○，則乙○○自應賠償甲○○所
    受損害。茲就甲○○所請求之損害金額分述如下：
  (1)按不法侵害他人之身體或健康者，對於被害人因此喪失或減
    少勞動能力或增加生活上之需要時，應負損害賠償責任，民
    法第193條第1項定有明文。經查甲○○主張支出醫療費用計
    1,050元，業據提出醫療費用收據之影本（見原審卷第18至
    21頁），且乙○○並不爭執該等收據之真正，是甲○○此部
    分主張，自屬有據。
  (2)本院審酌乙○○與陳霞通姦，竟至甲○○家中傷害甲○○，
    以及兩造之年齡、教育程度、社會地位、資力等情形，並甲
    ○○受傷之程度、乙○○犯後猶否認犯行並迄今尚未能與甲
    ○○達成民事和解等一切情狀，認甲○○所受非財產上損害
    ，應以10萬元為適當。
五、綜上所述，甲○○請求乙○○給付60萬1,050元，及自97年8
    月20日起至清償日止，按週年利率5%計算之利息，為有理由
    ，應予准許。逾此部分請求，為無理由，應予駁回。上開應
    准許部分，原審僅判命乙○○應給付26萬1,050元本息，尚
    有未足，甲○○上訴意旨指摘此部分不當，聲明廢棄，為一
    部有理由，爰予廢棄改判增加給付如主文第二項所示。至於
    上開不應准許部分，甲○○其餘請求，並非正當，原審判決
    甲○○敗訴，經核於法並無不合，甲○○就此部分上訴求予
    廢棄改判，為無理由，應駁回其此部分之上訴。就乙○○應
    給付部分，原審為乙○○敗訴之判決，核無不合，乙○○就
    此部分提起上訴，並無理由，應予駁回。至於本件第一、二
    審所命乙○○給付部分合計未逾150萬元，不得上訴第三審
    ，經判決後即確定，不生假執行問題，附此敘明。
六、因本件事證已臻明確，兩造其餘主張、陳述及所提之證據，
    經本院審酌後認與判決結果不生影響，爰不逐一論列，附此
    敘明。
七、據上論結，本件甲○○上訴為一部有理由，一部無理由，乙
    ○○上訴為無理由，依民事訴訟法第449條第1項、450條、
    第79條，判決如主文。
中    華    民    國    99    年    2    月    23    日
                    民事第七庭
                        審判長法  官 鄭三源
                              法  官 呂太郎
                              法  官 邱  琦
正本係照原本作成。
不得上訴。
中    華    民    國    99    年    2     月    23    日
                              書記官 廖艷莉

司法院資訊處製作；財團法人民間司法改革基金會備份。
